最高法院民事判決　　　　　　　　　　　　　　　八十六年度台上字第二六三五號
　　上　訴　人　甲○○
　　訴訟代理人　楊基真律師
　　被 上訴 人　財政部國有財產局台灣中區辦事處
　　法定代理人　王禮賢
　　訴訟代理人　王寶輝律師
右當事人間請求確認土地所有權存在事件，上訴人對於中華民國八十五年八月二十六
日台灣高等法院台中分院第二審判決（八十四年度上字第三三三號），提起上訴，本
院判決如左：
    主  文
原判決廢棄，發回台灣高等法院台中分院。
    理  由
本件上訴人主張：坐落如第一審判決附圖所示彰化縣彰化市○○○段山小段一八七
之五地號地目雜（地號、地目均暫編），面積○‧一一○三公頃土地（下稱系爭土地
）係屬未登錄之國有地。伊自民國五十八年十一月一日起，即以所有之意思，在系爭
土地上公然、和平種植農作物，繼續達二十年以上。被上訴人竟向地政機關請求登記
為所有權人，經伊異議，地政機關調處結果准由被上訴人辦理土地所有權第一次登記
，自難令伊甘服等情。爰依土地法第五十九條第二項規定，求為確認伊就系爭土地之
時效取得所有權登記請求權存在，被上訴人應容忍伊就系爭土地聲請登記為所有權人
之判決。
被上訴人則以：上訴人並非以所有之意思占有，且系爭土地為水利地，不得為私權之
客體等語，資為抗辯。
原審將第一審所為上訴人勝訴之判決廢棄，改判駁回其在第一審之訴，無非以：按城
鎮區○○○道湖澤及其沿岸一定限度內之土地，不得為私有，土地法第十四條第一項
第四款定有明文。又依同法第二條第一項第三類之規定，交通水利用地為第三類土地
，同法第四十一條規定該類土地免予編號登記。本件依彰化縣政府回覆原審法院函說
明欄第三項（原審卷二二五頁背面），及彰化縣彰化地政事務所回覆原審法院函說明
欄第二、三項記載（原審卷二一○頁背面、二一一頁），足見系爭土地於日據時期（
民國五至七年間測量），確為水溝用地（水利用地）。參酌上訴人所舉證人張木根、
梁朱龍之證言（原審卷一九四頁背面、一九五頁），益見上訴人之父係於二、三十年
前在排水溝於水量狹小時之溝岸草埔地，築土牆圍地占用，上訴人再接續占耕。被上
訴人抗辯系爭土地為水利用地，不得私有，自堪置信。上訴人主張占用時非水利用地
，與上開函文及證人所證不合，並無可採。至坐落同地段之其他土地縱有部分為建地
，亦不影響本件系爭土地為水利用地。上訴人主張因時效取得，請求確認其就系爭土
地之時效取得所有權登記請求權存在，被上訴人應容忍上訴人就系爭土地聲請登記為
所有權人，即欠依據等詞，為其判斷之基礎。
按不得為私有之土地，土地法第十四條第一項第一款至第十款分別定有明文，其各款
並無所謂「水利用地不得私有」之規定（水利用地係依土地能供使用之性質所分類之
名稱，與土地法第十四條第一項各款規定之內容並不相同）。至同法第二條第一項第
三類交通水利用地，係指土地依其使用所為之分類之一項，第四十一條則係上開第二
條第一項第三類及第四類之土地，應免予編號登記之有關規定，亦均與水利用地是否
不得私有無關。乃原審竟援引土地法第十四條第一項第四款、第二條第一項第三類及
第四十一條規定，認水利用地不得私有，因而為上訴人不利之判決，自有未合。上訴
論旨，執以指摘原判決不當，求予廢棄，非無理由。
據上論結，本件上訴為有理由，依民事訴訟法第四百七十七條第一項、第四百七十八
條第一項，判決如主文。
中      華      民      國    八十六    年     八       月    二十二    日
                              最高法院民事第二庭
                                  審判長法官  曾  桂  香
                                        法官  劉  延  村
                                        法官  徐  璧  湖
                                        法官  劉  福  聲
                                        法官  曾  煌  圳
      右正本證明與原本無異
                                              書  記  官
中      華      民      國    八十六    年     九       月      三      日
